臺灣板橋地方法院刑事判決　　　　　　　　　　　　　九十年度訴字第一七０六號
　　公　訴　人　臺灣板橋地方法院檢察署檢察官
　　被　　　告　甲○○
右列被告因強盜案件，經檢察官提起公訴（九十年度偵字第一三二三一號），本院判
決如左：
    主    文
甲○○意圖為自己不法之所有，以強暴至使不能抗拒，而使他人交付其物，未遂，處
有期徒刑壹年拾月。緩刑肆年。
扣案之電線壹條沒收。
    事    實
一、甲○○於民國九十年六月十一日晚間十一時十五分許，騎乘車號ＱＣＧ─五四六
    號輕型機車，行經臺北縣樹林市○○街四十八號一樓前時，因機車汽油即將用盡
    ，且身上無足夠金錢加油，適有乙○○自外騎乘腳踏車返回光榮街四十八號四樓
    住處，甲○○見狀竟基於為自己不法所之意圖，自路邊撿拾廢棄電線一條，尾隨
    乙○○進入光榮街四十八號一樓電梯口，突然從後方以電線強力勒住乙○○脖子
    ，致乙○○無法抗拒，並令乙○○交出錢財，因乙○○以手抓住脖子上電線且身
    上亦無金錢，二人相峙約三、四分鐘後，甲○○乃丟下電線轉身逃離現場，經乙
    ○○隨後追出並記下機車車號，並報警尋線查獲。
二、案經臺北縣警察局樹林分局移送臺灣士林地方法院檢察署檢察官呈請臺灣高等法
    院檢察署檢察長令轉臺灣板橋地方法院檢察署檢察官偵查起訴。
    理    由
一、訊據被告甲○○對其於前揭時地持路邊撿拾之廢棄電線，尾隨被害人乙○○進入
    大樓電梯口，從身後以電線勒住被害人脖子索取錢財之事實，固坦承不諱，惟矢
    口否認強盜犯行，辯稱：當晚伊與母親去夜市，因與母親爭吵，負氣獨自騎機車
    回家，經過樹林市○○街四十八號前時機車沒油，見被害人在停放腳踏車，遂順
    手撿起地上一截電線，跟被害人走到電梯前勒住被害人脖子，問她有沒有錢，被
    害人說是學生沒有錢，並反抗，但伊有說不會對你怎樣，便轉身離開，當時伊頭
    戴全罩式安全帽，面罩未蓋下來，伊因長期長青春痘罹患憂鬱症，情緒不穩、失
    眠、注意力不足、衝動、悲觀、自殺意念等，致長期處於精神耗弱之狀態，且當
    時被害人一直反抗，伊並未使被害人達於不能抗拒之程度，與公訴意旨所指強盜
    罪之構成要件尚屬有間云云。
二、然查前揭事實，業經被害人乙○○於警訊時及偵審中指述甚詳稱：九十年六月十
    一日晚間十一時十五分許，伊下課後騎乘腳踏車返回樹林市○○街四十八號四樓
    住處，在樓下將腳踏車停好，被告頭戴安全帽跟在伊後面進入大樓，伊起先以為
    被告亦係大樓住戶，至一樓電梯口時，被告突然從伊身後用電線勒住伊脖子，問
    伊有沒有錢，連問幾次，伊回答沒有錢，被告就轉身跑開，走後電線還留在伊身
    上，伊隨後追出記下被告機車號碼報警，被告勒住伊脖子時，伊用手抓住電線，
    伊要進電梯，被告不讓伊進電梯，被告只向伊要錢，沒說要對伊不利的話，前後
    過程約三至四分鐘等語（見偵查卷第七頁背面至第八頁、本院九十年十月十八日
    訊問筆錄），並有被告行為時所持電線一條扣案可資佐證。再查被告身材高大壯
    碩，而被害人僅係十八歲之瘦弱女學生，客觀上被害人之身材力量遠非能與被告
    抗衡，本案被告行為之時持電線自身後將被害人脖子勒住，被害人伸手抓住電線
    乃一般人之正常反應，不能以被害人有正常反應之行為，即謂被害人尚未達於不
    能抗拒之程度，而企圖邀刑之寬典。且被害人已明確指稱當時伊要進電梯，被告
    勒住伊脖子不讓伊進電梯等語，客觀上被害人身體脖子之脆弱部分既遭被告持電
    線從身後以強力勒住，而無行動之自由，顯然已達於不能抗拒之程度，是被告以
    暴力持電線自後勒住被害人脖子強索錢財之事實甚明。
三、再查被告於案發後三日前往長庚紀念醫院就診，經診斷罹患憂鬱病症，有情緒低
    潮失眠、注意力不足、情緒不穩、衝動、憂鬱、悲觀、自殺意念等現象，需長期
    追蹤治療，固有被告所提之該醫院九十年十二月二十五日出具之乙種診斷證明書
    一紙附卷可稽。惟經本院函查長庚醫院結果，被告係於九十年六月十四日至該院
    初診，診斷為憂鬱病，該病症嚴重時會有自殺傾向，情緒不穩及暴躁不安，上述
    症狀可能是偶發性，亦可能為持續性，另憂鬱病發病時可能有攻擊行為，患者有
    我意識，但自我控制可能較差，有該醫院九十年十一月二十七日(90)長庚院法字
    第一０七八號函一紙在卷可參。自上開醫院診斷結果，被告固罹患憂鬱症，然其
    嚴重程度為何？係偶發性抑或持續性？被告是否已嚴重至發病時有攻擊行為，而
    本案被告行為時是否處於發病階段，該醫院並未能給予明確之答案，僅憑被告有
    憂鬱症呈現之情緒低潮不穩、注意力不足、衝動、悲觀、自殺意念等一般現象，
    似不足以認被告行為時已達於心神喪失或精神耗弱之程度。且被告於警訊時及偵
    審中對案發經過記憶清楚，而其案發前復無任何憂鬱症之就醫紀錄，自難以其有
    上開症狀逕認被告行為時已明確達於心神喪失或精神耗弱之程度。綜上所述，本
    案事證明確，被告犯行洵堪認定。
四、按懲治盜匪條例為三十三年四月八日經行憲前國民政府制定公布全文十一條，其
    中第十條規「本條例施行期間為一年，必要時得以命令延長之。」，三十四年四
    月二十六日國民政府令「自期滿之日起展限一年」。三十五年四月八日，國民政
    府令「自民國三十五年四月八日起再展限一年」，三十六年四月一日國民政府令
    「自同年四月八日起再展限一年」，三十七年四月十七日國民政府令「自三十七
    年四月八日起再展限一年」，三十八年六月二十四日總統令「自三十八年四月八
    日起再展限一年」，三十九年五月二十五年總統令「自三十九年四月八日起再展
    限一年」，四十年四月七日總統令「自同年四月八日起再展限一年」，四十一年
    四月七日總統令「自同年四月八日起再展限一年」，四十二年四月四日總統令「
    自同年四月八日起再展限一年」，四十三年四月六日總統令「自同年四月八日起
    再展限一年」，四十四年四月一日總統令「自同年四月八日起再展限一年」，四
    十五年三月三十一日總統令「自同年四月八日起再展限一年」，四十六年四月一
    日總統令「自同年四月八日起再展限一年」，其後立法委員考量特種刑事案件訴
    訟條例於四十二年十二月三十一日因施行期滿而廢止，乃提議將懲治盜匪條例第
    八條「犯本條例之罪者，依特種刑事案件訴訟條例之規定審理之」規定刪除，而
    立法院民刑商法委員會審查結果，認懲治盜匪條例第十條施行期間為一年，原期
    迅收遏止盜風之效，但實際上本條例每年一度以命令延長，已達十餘年，顯然已
    失該條規定之本旨，莫若一併刪除，俟將來治安情況改善，本條例確無施行之必
    要，再予廢除較為得體。故決議：懲治盜匪條例第八條及第十條刪除，第九條改
    為第八條，第十一條改為第九條，此經立法院於四十六年六月五日三讀通過，總
    統公布「茲將懲治盜匪條例第八條及第十條條文予以刪除，其原第九條改為第八
    條，第十一條改為第九條」。是以懲治盜匪條例於制定之初，為施行期限一年之
    限時法，而國民政府於三十三年四月二十六日第一次以命令延長該法施行期間時
    ，已逾該法之施行期間即三十三年四月八日，行憲之後之三十七年、三十八年、
    三十九年均同此情形。該條例既已因逾期展延而失效，包括本身授權以立法延長
    施行期間之規定亦同時失效，自該時起國民政府無權以行政命令展延，其事後多
    次以命令展期，亦失其準據。至於立法院於四十六年刪除懲治盜匪條例第八條、
    第十條，並變更第九條、第十條之條次，乃未明上情，將已失效之法律誤為有效
    而加以刪除，其未將懲治盜匪條例其餘條文併付三讀進行立法程序，當不能使已
    失其效力之法律回復效力。按憲法第八十條規定「法官須超出黨派以外，依據法
    律獨立審判，不受任何干涉。」，明文科法官依據法律獨立審判之職責，懲治盜
    匪條例既因逾期展延之違誤而失效，法院自不能援引無效之法律為論罪科刑之依
    據。查被告所為原係犯懲治盜匪條例第五條第一項第一款、第二項之盜匪未遂罪
    ，依前所述，經本院考查懲治盜匪條例之立法及施行沿革，認該條例既因逾期展
    延之違誤而失效，本院自不能援引無效之法律為論罪科刑之依據。核被告甲○○
    所為係犯刑法第三百二十八條第一項、第四項之強盜未遂罪。其已著手於強盜行
    為之實施，惟尚未生取得財物之結果，為未遂犯，依刑法第二十六條前段規定減
    輕其刑。爰審酌被告犯罪之動機、目的、手段、所生危害、及犯罪後之態度等一
    切情狀，量處如主文所示之刑，以示懲儆。末查被告前未曾受有期徒刑以上刑之
    宣告，有臺灣高等法院檢察署刑案紀錄簡覆表及臺灣高等法院被告全國前案紀錄
    表各一紙在卷可查，念其因一時誤念觸法，經此偵審教訓應知警惕，而無再犯之
    虞，且正值求學年齡，本院因認對其所宣告之刑以暫不執行為適當，爰併宣告緩
    刑四年，以啟自新。
五、扣案之電線一條，係被告於犯罪現場拾取他人棄置之電線，被告已因無主物先占
    之方式取得所有權，又持以供犯罪所用之物，依刑法第三十八條第一項第二款規
    定宣告沒收。
據上論斷，應依刑事訴訟法第二百九十九條第一項前段，刑法第三百二十八條第一項
、第四項、第二十六條前段、第七十四條第一款、第三十八條第一項第二款，判決如
主文。
本案經檢察官陳炎辰到庭執行職務
中      華      民      國    九  十  一     年     一    月     三     日
                                             臺灣板橋地方法院刑事第四庭
                                                 法    官    談      虎
右正本證明與原本無異。
如不服本判決，應於判決送達後十日內，向本院提出上訴狀。
                             書 記 官    陳  君  偉
中      華      民      國    九  十  一     年     一    月     三     日
附錄法條：
刑法第三百二十八條第一項、第四項
  意圖為自己或第三人不法之所有，以強暴、脅迫、藥劑、催眠術或他法，至使不能
  抗拒，而取他人之物或使其交付者，為強盜罪，處三年以上十年以下有期徒刑。
  第一項及第二項之未遂犯罰之
